【裁判字號】    98,重訴,30
【裁判日期】    981014
【裁判案由】    家暴殺人等
【裁判全文】
臺灣桃園地方法院刑事判決              98年度重訴字第30號
公  訴  人  臺灣桃園地方法院檢察署檢察官
被      告  甲○○
                    （
選任辯護人  莊守禮律師
上列被告因家暴殺人等案件，經檢察官提起公訴（98年度偵字第
6244號），本院判決如下︰
    主  文
甲○○殺人，處有期徒刑捌年。
    事  實
一、甲○○與陳柔樺係夫妻，屬家庭暴力防治法第3條第1款所定
    之家庭成員關係。於民國93年間起，甲○○因懷疑陳柔樺外
    遇而陷於憂鬱、激躁不安，經臺北市立療養院、行政院衛生
    署樂生療養院診斷罹患妄想症，如病發時即有跟蹤妄想、被
    害妄想、嫉妒妄想（懷疑妻子不忠）等傾向。而甲○○前於
    民國97年4 月間起，在臺北縣新莊市○○○路261 巷2 號3
    樓住處，因上開精神疾病經常毆打或辱罵陳柔樺，而經臺灣
    板橋地方法院於97年9 月11日核發97年度家護字第1033號民
    事暫時保護令，令甲○○不得對陳柔樺實施身體或精神上不
    法侵害、騷擾等行為，保護令有效期限為1 年。詎甲○○於
    收受前開民事暫時保護令後，於98年3 月16日某時以電話與
    陳柔樺商討離婚事宜，惟因與陳柔樺談判不成心生不滿而導
    致妄想症發作，旋自其位於臺北縣新莊市○○○路261 巷2
    號3 樓住處內取出水果刀1 把（刃長20公分，寬3 公分），
    打算前往陳柔樺位於桃園縣龜山鄉○○村○○○街167 之5
    號住處當面與陳柔樺談判，如談判不成即要持刀殺害陳柔樺
    後再自殺。嗣於98年3 月16日晚間9 時20分許，甲○○攜帶
    上開水果刀在陳柔樺上址住處外等候，見陳柔樺返家，旋上
    前與陳柔樺談判，因陳柔樺仍不願離婚雙方並發生口角爭執
    ，甲○○因不堪陳柔樺言語激怒及受前揭妄想症發作之交互
    影響下，致依其辨識而行為之能力顯著減低，暴力衝動之自
    我控制能力已明顯下降，而欲逞兇施暴以洩恨，乃取出上揭
    水果刀朝陳柔樺左側後頸部砍殺1 刀（砍創5 公分，深1 公
    分），陳柔樺見狀欲逃離現場，甲○○竟復追上前去，再分
    別朝陳柔樺左側側腹部刺入1 刀（長5 公分，深15公分，深
    傷及腸子及腹部主動脈）、左側面頰砍殺1 刀（長9 公分，
    寬2 公分，深3 公分）及左額部砍殺1 刀（長6 公分），致
    陳柔樺左側腹部刺創致主動脈斷離及出血性休克不治死亡。
    甲○○行兇後本欲自殺與陳柔樺同歸於盡，然念及兒女恐無
    法承受而作罷，隨即將上開水果刀丟棄於現場，並騎乘機車
    前往臺北縣政府警察局樹林分局三多派出所，在有偵查犯罪
    職權之公務員知悉其犯本案前，向該派出所警員自首犯罪，
    且接受裁判。
二、案經桃園縣政府警察局龜山分局報請臺灣桃園地方法院檢察
    署檢察官偵查起訴。
    理  由
一、證據能力方面：
（一）按被告以外之人於審判外之陳述，雖不符前4 條之規定，
      而經當事人於審判程序同意作為證據，法院審酌該言詞陳
      述或書面陳述作成時之情況，認為適當者，亦得為證據；
      當事人、代理人或辯護人於法院調查證據時，知有第159
      條第1 項不得為證據之情形，而未於言詞辯論終結前聲明
      異議者，視為有前項之同意，刑事訴訟法第159 條之5 就
      此定有明文。而本案所引用之供述證據，經本院依法踐行
      調查證據程序，公訴人、被告及辯護人均不爭執各該供述
      證據之證據能力，且迄本院言詞辯論終結前未就供述證據
      之證據能力聲明異議，又查無依法應排除其證據能力之情
      形，是後述所引用供述證據之證據能力均無疑義，依法自
      有證據能力，均得作為本案證據，先予敘明。
（二）卷附之臺灣桃園地方法院檢察署相驗屍體證明書（見98年
      度相字第432 號卷第67頁），係檢察官依其執行相驗屍體
      職務時所見聞而為之證明文書；臺灣桃園地方法院檢察署
      檢驗報告書（見98年度相字第432 號卷第26至31頁），係
      檢驗員執行其勘驗死者傷勢並鑑定死亡原因之職務時，依
      其見聞及勘驗結果所為之證明文書；另解剖筆錄（見98年
      度相字第432 號卷第22頁）係檢察官執行解剖屍體時所見
      聞，而由書記官記載之紀錄文書，性質上均為公務員職務
      上所製作之證明文書或紀錄文書，且無證據可認有何顯不
      可信之情況，另刑案現場勘查紀錄表、勘察報告（見98年
      度偵字第6244號卷第26頁、第41至50頁）係員警接獲報案
      後抵達現場，依法執行實施勘察等職務後所製作以紀錄當
      時實見現場情形之紀錄文書，並無證據證明有何虛偽不實
      或明顯瑕疵等顯不可信之情況存在，依刑事訴訟法第159
      條之4 第1 款之規定，上開臺灣桃園地方法院檢察署相驗
      屍體證明書、臺灣桃園地方法院檢察署檢驗報告書、解剖
      筆錄、刑案現場勘查紀錄表、勘察報告等自皆有證據能力
      。
（三）法務部法醫研究所（98）醫剖字第0981100852號解剖報告
      書、（98）醫鑑字第0981101029號鑑定報告書各1 份（見
      98年度相字第432 號卷第55至64頁）、行政院國軍退除役
      官兵輔導委員會桃園榮民醫院98年9 月14日桃醫醫字第09
      80006177號函及所附之精神鑑定報告書（見本院卷），則
      分別係檢察官、法院囑託鑑定機關就本件死者之死因、採
      集之相關跡證及被告行為時之精神狀態為鑑定所提出之書
      面報告，自應具有證據能力。
（四）臺北市立療養院病歷、行政院衛生署樂生療養院病歷（見
      本院卷）乃負責為被告診斷病情之醫師，依其所見所為之
      證明文書，核其本質，乃為被告以外之人於審判外之書面
      陳述，依刑事訴訟法第159 條第1 項之規定，原不具證據
      能力，惟前述證據性質上為從事業務之人為維護業務之信
      用性及業務之正當運作所為之日常性的機械性連續記載，
      即符合刑事訴訟法第159 條之4 第2 款所示，乃通常業務
      過程不間斷、有規律而準確之記載，並無預見日後可能會
      被提供作為證據之偽造動機之例行性業務文書（該條款立
      法理由參照），自屬刑事訴訟法第159 條之4 第2 款所謂
      得成為傳聞例外之業務文書，故依此規定，上開書面陳述
      均取得證據能力。
（五）臺灣板橋地方法院於97年9 月11日核發97年度家護字第10
      33號民事暫時保護令（見98年度偵字第6244號卷第25頁）
      、水果刀照片、解剖照片（見98年度偵字第6244號卷第28
      頁，98年度相字第432 號卷第38至52頁），核屬書證、物
      證性質，且查無事證足認有違背法定程式或經偽造、變造
      所取得之情事，況公訴人、被告及辯護人對此部分之證據
      能力亦不爭執，是堪認均有證據能力，附此敘明。
二、事實認定方面：
（一）上揭事實，業據被告於警詢、檢察官訊問及本院審理時均
      坦承不諱，核與證人劉素蓉、賴姿惠於警詢或兼於檢察官
      訊問時證述相符，復有臺灣桃園地方法院檢察署相驗屍體
      證明書、檢驗報告書、解剖筆錄、刑案現場勘查紀錄表、
      勘察報告、法務部法醫研究所（98）醫剖字第0981100852
      號解剖報告書、（98）醫鑑字第0981101029號鑑定報告書
      各1 份、水果刀照片、解剖照片（見98年度相字第432 號
      卷第67頁、第26 至31 頁、第22頁、第55至64頁、第38至
      52頁，98年度偵字第6244號卷第26頁、第41至50頁、第28
      頁）、臺灣板橋地方法院於97年9 月11日核發97年度家護
      字第1033號民事暫時保護令（見98年度偵字第6244號卷第
      25頁）在卷可稽，並有扣案之水果刀1 把為憑，足認被告
      就上開持刀殺人過程所為之任意性自白，與事實相符，足
      堪採信。
（二）又被告於警詢、檢察官訊問時均供述：因被害人紅杏出牆
      伊已經隱忍許久，且伊有憂鬱症才會殺害被害人等語，復
      於本院準備程序時亦供述：伊於92年因精神疾病曾至松山
      療養院、樂生療養院就診過，案發當天因被害人不願與伊
      離婚，並用言語刺激伊，伊一時被激怒，好像快要發瘋等
      語，且證人即被告女兒賴姿惠於警詢時亦證述：被告之前
      到樂生療養院檢查有憂鬱症，且仍在吃藥治療等語（見98
      年度偵字第6244號卷第18頁），經本院向臺北市立療養院
      、行政院衛生署樂生療養院調閱被告就診病歷，被告經診
      斷確有妄想、憂鬱等症狀，有臺北市立療養院病歷、行政
      院衛生署樂生療養院病歷在卷可稽（見本院卷），又經本
      院函請行政院國軍退除役官兵輔導委員會桃園榮民醫院為
      被告為本案犯行時之精神狀況進行鑑定，經該院精神科專
      科醫師於鑑定報告書之鑑定結果：經系列病史的探究，理
      學檢查，精神狀態檢查，顯示個案目前有精神病症狀。臨
      床心理測驗顯示個案目前情緒狀態不穩定、認知資源有限
      ，有被跟蹤妄想、被害妄想、多疑、嫉妒妄想等傾向，行
      為表現上具有容易衝動、無法預先妥善安排或計畫的特性
      。分析個案此次犯案乃是由長期的正性精神病症狀（被害
      妄想、被跟蹤妄想、嫉妒妄想等）懷疑妻子有外遇，但從
      未見過；也毫無合理現實證據發現妻子的外遇事實。而除
      了在特定的病態情境（針對妻子外遇的嫉妒妄想）之外，
      個案的一般生活判斷能力、智能狀態無異常；個案本人也
      知道殺害妻子是犯重刑之罪，內心也感到後悔。且個案知
      道自己所做的行為乃犯法之行為，及一時的衝動所致，顯
      然是在行為可受自控的程度，故經本院司法精神鑑定小組
      委員會的一致決議，判斷個案於犯本案當時是在精神耗弱
      的情況下，未達心神喪失之程度所犯的案件等語，此有該
      院98年9 月14日桃醫醫字第0980006177號函及所附之精神
      鑑定報告書在卷可稽（見本院卷），可見被告確於93年間
      即經醫生診斷罹患妄想症，於案發當時因病發，而衍生本
      案持刀殺人行為，足徵被告於本件犯罪行為當時之精神狀
      態確已因精神障礙，致其辨識而行為之能力顯著減低無疑
      。
（三）綜上所述，本件事證明確，被告上開犯行足堪認定，應予
      依法論科。
三、論罪科刑方面：
（一）查被害人陳柔樺為被告之配偶，被告與被害人兩人間有家
      庭暴力防治法第3 條第1 款規定之家庭成員關係。核被告
      持刀殺害配偶陳柔樺之所為，係違反法院依家庭暴力防治
      法第14條第1 項第1 款規定所為禁止對於被害人實施家庭
      暴力行為，而犯同法第61條第1 款之違反保護令罪及刑法
      第271 條第1 項之殺人罪，且屬家庭暴力防治法第2 條第
      2 款之家庭暴力罪。
（二）被告係以一殺人行為，同時觸犯上開2 罪名，為想像競合
      犯，應依刑法第55條之規定從一重之殺人罪處斷。
（三）被告以一個殺人犯意，於相同時、地接續數次砍殺被害人
      頸部、腹部、臉部等處，應依接續犯論以一罪。
（四）又被告於殺害被害人後，在未被有偵查犯罪職權之機關或
      公務員發覺其為犯人前，即主動前往臺北縣政府警察局樹
      林分局三多派出所，向該派出所警員自首犯罪，進而接受
      本次裁判之事實，有被告於三多派出所之調查筆錄1 份在
      卷可稽（見98年度相字第432 號卷第3 至5 頁），依刑法
      第62條前段規定，就其所犯上開之罪減輕其刑。
（五）再按刑法第19條第1 項規定：「行為時因精神障礙或其他
      心智缺陷，致不能辨識其行為違法或欠缺依其辨識而行為
      之能力者，不罰。」，同條第2 項規定：「行為時因前項
      之原因，致其辨識行為違法或依其辨識而行為之能力，顯
      著減低者，得減輕其刑。」，查被告於本件犯罪行為當時
      之精神狀態已因精神障礙，致其辨識而行為之能力顯著減
      低，業據本院認定如前，被告案發時因妄想症，其辨識行
      為之能力，顯著減低，自得依刑法第19條第2 項之規定減
      輕其刑，並依法與上開自首之規定遞減其刑。
（六）爰審酌被告與被害人為結髮多年之夫妻，竟未能控制自身
      情緒僅因一言不合而罔顧2 人長年共同生活、相互扶持之
      情誼，以非致被害人於死之手段砍殺被害人多刀，不僅造
      成被害人死亡之結果，且對其等之子女造成莫大之創痛及
      不知如何面對人倫悲劇之矛盾、複雜情緒，復兼衡被告行
      為時之精神狀況、犯罪之動機、目的、犯罪時所受之刺激
      、犯罪之手段、生活狀況、品行、智識程度等一切情狀，
      量處如主文所示之刑，以示懲儆。至公訴人雖就被告具體
      求處無期徒刑，惟本院審酌前揭各情，認公訴人上開求刑
      似嫌過重，而應以主文所示之刑為妥適，附此敘明。
四、扣案之水果刀1 把，雖係供被告犯本件之罪所用之物，然無
    證據證明確係被告所有，不予宣告沒收，附此敘明。
據上論斷，應依刑事訴訟法第299 條第1 項前段，刑法第11條前
段、第271 條第1 項、第55條、第19條第2 項、第62條前段，家
庭暴力防治法第61條第1 款，判決如主文。
本案經檢察官徐文豪到庭執行職務。
中    華    民    國    98    年    10    月    14    日
                  刑事第十二庭  審判長法  官  魏  于  傑
                                      法  官  李  文  娟
                                      法  官  羅  國  鴻
以上正本證明與原本無異。
如不服本判決，應於判決送達後10日內向本院提出上訴狀（應附
繕本），其未敘述上訴理由者，應於上訴期間屆滿後20日內補提
理由書狀於本院，上訴於臺灣高等法院。
                                      書記官  戴  育  萍
中    華    民    國    98    年    10    月    22    日
【論罪科刑法條】
中華民國刑法第271條
殺人者，處死刑、無期徒刑或10 年以上有期徒刑。
前項之未遂犯罰之。
預備犯第1 項之罪者，處2 年以下有期徒刑。
家庭暴力防治法第61條
違反法院依第14條第1 項、第16條第3 項所為之下列裁定者，為
本法所稱違反保護令罪，處3 年以下有期徒刑、拘役或科或併科
新臺幣10萬元以下罰金：
一、禁止實施家庭暴力。
二、禁止騷擾、接觸、跟蹤、通話、通信或其他非必要之聯絡行
    為。
三、遷出住居所。
四、遠離住居所、工作場所、學校或其他特定場所。
五、完成加害人處遇計畫。


司法院資訊處製作；財團法人民間司法改革基金會備份。
